【裁判字號】    92,上易,52
【裁判日期】    920717
【裁判案由】    給付貨款
【裁判全文】
臺灣高等法院高雄分院民事判決  九十二年度上易字第五二號
      上  訴  人  台強營造有限公司
      法定代理人  甲○○○
      訴訟代理人  吳澄潔律師
      被上訴人    乙○○○○○.
      訴訟代理人  鄭國安律師
                  陳炳彰律師
                  吳麗珠律師
右當事人間給付貨款事件，上訴人對於中華民國九十一年十二月三十一日臺灣高雄地
方法院九十一年訴字第一六六五號第一審判決提起上訴，本院判決如左：
      主      文
上訴駁回。
第二審訴訟費用由上訴人負擔。
      事實及理由
一、被上訴人主張：上訴人因承攬訴外人高雄港務局一二二號碼頭作業室新建工程（
    下稱系爭工程），於民國九十年四月間由訴外人蘇志忠代理上訴人與被上訴人簽
    訂工程採購契約，購買該工程所需總重量九十公噸之鋼筋，約定價金為新台幣（
    下同）九十五萬四千元，被上訴人已依約將九十公噸鋼筋全數交付上訴人，系爭
    工程亦已竣工多時，惟上訴人除給付二十二萬八千元外，尚餘七十二萬六千元之
    款項未為給付，爰依買賣契約請求上訴人給付上開貨款及法定遲延利息。若認蘇
    志忠無權代理上訴人，然蘇志忠與被上訴人簽訂系爭工程採購契約時，於契約上
    蓋用者乃上訴人公司及負責人印章，又被上訴人至系爭工程工地簽訂採購合約時
    ，工地上亦懸掛上訴人承作該工程之看板，而被上訴人均將系爭鋼筋送至前開工
    地並用於系爭工程，甚至被上訴人開立之統一發票亦記載買受人為上訴人，並經
    上訴人持之向稅捐機關申報營業稅，故若認兩造間並無買賣關係存在，上訴人前
    揭行為亦符合民法第一百六十九條表見代理之要件，應負授權人之責任等語（原
    審為被上訴人勝訴之判決，上訴人不服提起上訴）。於本院聲明：上訴駁回。
二、上訴人則以：上訴人於標得系爭工程後，旋即轉包予兆陽公司，而與兆陽公司成
    立次承攬關係，故兆陽公司負責人蘇志忠於工地現場處理工事乃理所當然。至被
    上訴人所提出系爭工程採購契約，所使用上訴人公司之印章，雖係上訴人交付兆
    陽公司作為兆陽公司向港務局請款及填寫工程月報表、行文、材料送審之用，但
    並未授權蘇志忠得以上訴人名義與第三人為法律行為。至工程得標人與實際承作
    工程之人往往非同一人，且工地懸掛得標人之看板，乃工商業界常有之事，故被
    上訴人出售鋼筋時，自有注意蘇志忠是否上訴人下包之義務，其竟不加查證即遽
    然簽約，顯有重大過失。至上訴人固曾持被上訴人簽發之統一發票申報核銷稅款
    ，惟此乃商場交易上常有之現象，不能因此即謂統一發票買受人欄上所記載之買
    受人與開立該統一發票者有直接之契約關係，或謂該買受人有表見之事實，又參
    以被上訴人先收受蘇志忠哥哥私人支票，不獲付款，始轉而向上訴人請款，益證
    應給付被上訴人價金之義務人為兆陽公司等語。於本院聲明：(一)原判決廢棄。(二)
    被上訴人在第一審之訴及假執行之聲請均駁回。
三、被上訴人主張：上訴人因承攬之系爭工程之需，於九十年四月間向上訴人訂購該
    工程所需總重量九十公噸之鋼筋，約定價金為九十五萬四千元，被上訴人已依約
    交貨，並開立統一發票交予上訴人，惟上訴人除給付二十二萬八千元外，尚餘七
    十二萬六千元之款項未為給付等情，固據提出工程採購契約書乙紙、統一發票三
    紙為證（原審卷七頁、七○至七二頁）。而上訴人雖不否認其標得系爭工程，並
    持被上訴人所開立之統一發票三紙向稅捐機關申報進項扣抵之情，然否認向被上
    訴人購買系爭鋼筋，並執上揭情詞置辯，是本件應予審酌者，乃系爭鋼筋買賣關
    係是否存在於兩造之間？如否，則上訴人是否有表見代理之情事而須負授權人之
    責？
  (一)關於系爭鋼筋買賣關係是否存在於兩造之間之爭點。經查：系爭工程採購契約書
    上所蓋用之上訴人公司大小章，係上訴人所交付兆陽公司，作為兆陽公司向港務
    局請款及填寫工程月報表、行文、材料送審之用，係屬真正之事實，為上訴人所
    不爭執，應堪信實。但上訴人否認授權蘇志忠以上訴人名義與第三人為法律行為
    ，並向臺灣高雄地方法院自訴蘇志忠涉嫌偽造文書案，經該院以九十一年自字第
    二七號審理中，有該卷影本在卷可稽。至證人蘇志忠雖於原審證稱：系爭工程採
    購書伊是經由上訴人授權用印後，再由工地主任郭居琦以上訴人公司名義向被上
    訴人訂貨等語（見原審卷九五頁）；另訴外人郭居琦亦於刑事案件中證陳：何關
    財（即上訴人公司原法定代理人何保良之父）代表上訴人公司將印章交給伊，作
    為執行工地工程之用，如向港務局請款、月報表、行文、材料送審、讓兆陽跟廠
    商簽契約等語（見該案卷九十一年四月二十五日訊問筆錄），惟上訴人交付公司
    及負責人大小章予郭居琦時，是否曾授權蘇志忠或郭居琦得持該印章用以與他人
    簽訂契約，因涉及蘇志忠或郭居琦是否違背本人之授權而涉嫌偽造文書之犯行，
    是蘇志忠、郭居琦乃為有利於己之陳述，並非不可想像，參以我國人民將印章交
    付他人委辦特定事項之情形，比比皆是，職是自難僅憑渠等上揭所言，即遽為上
    訴人曾授權蘇志忠、郭居琦使用該等印章與他人訂約之認定。且被上訴人就系爭
    鋼筋確係由上訴人委託或授權蘇志忠或郭居琦以其名義購買乙節，未能提出其他
    積極證據以資佐證，是其主張系爭鋼筋買賣關係存在於兩造間等語，尚無足取。
  (二)兩造間既無系爭鋼筋買賣關係存在，則上訴人是否有表見代理之情事而須對被上
    訴人負授權人之責？經查：
    (1)蘇志忠以上訴人名義向被上訴人購買系爭鋼筋，被上訴人於九十年五月十日、
      同月十五日及同年八月十四日所簽發之三紙統一發票均記載上訴人為買受人，
      上訴人亦持該三紙發票分別於九十年七月十六日、同年九月十五日向高雄市稅
      捐稽徵處左營分處申報九十年五、六月及同年七、八月之進項扣抵之情，有高
      雄市稅捐稽徵處左營分處九十一年九月十一日高市稽左工字第○九一○○三一
      ○四一號函暨所附營業人銷售額與稅額申報書二份在卷可稽（原審卷七四頁，
      高雄市稅捐稽徵處左營分處上開函文將上訴人申報進項扣抵之時間誤繕為九十
      一年），並為上訴人所不否認，是上訴人至遲應於九十年七月間即已知悉蘇志
      忠以其名義向被上訴人購買系爭鋼筋之事；又系爭工程工地均懸掛上訴人承造
      系爭工程之看板之事實，為上訴人所不爭執，而被上訴人主張系爭鋼筋均用於
      系爭工程工地，上訴人均未曾為反對之表示，上訴人就此亦不否認，是上訴人
      所為在客觀上實足以使人相信蘇志忠有代理上訴人之情事，從而，被上訴人主
      張上訴人對蘇志忠所為應負表見代理人之責任，自屬有據。
    (2)而上訴人承攬之系爭工程工地，既係懸掛上訴人承造系爭工程之看板，而蘇志
      忠與被上訴人簽訂系爭工程採購契約時，又係持上訴人公司及負責人大小章並
      以上訴人公司名義為之，有如前述，則被上訴人因之確信與其簽約者乃上訴人
      公司之代表或代理人，而未依契約書上所載之電話及住址再次確認，亦與常理
      無悖，尚難謂被上訴人未依系爭工程採購契約書上之聯絡電話或住址向上訴人
      查證，即認其有何過失。
    (3)被上訴人雖自承曾收受蘇志忠交付其哥哥所簽發之支票以為貨款之清償，該支
      票不獲兌現一情屬實，但支票係無因及流通證券，於買賣關係，買受人交付支
      票為付款方式，法律並未限制應交付本人之支票，因此交付他人所簽發之支票
      ，亦屬尋常，尚難僅以此認定被上訴人明知系爭鋼筋係兆陽公司或蘇志忠所購
      買。
    (4)被上訴人於無法取得系爭鋼筋價金後，於九十一年十一月二十七日上訴人原法
      定代理人何保良與蘇志忠、郭居琦與被上訴人於原審之訴訟代理人歐文貴在系
      爭工地協議後，歐文貴即與蘇志忠至訴外人單文程律師事務所簽立協議書，該
      協議書並載明系爭鋼筋金共計九十五萬四千元，雙方協議分四期支付，之後歐
      文貴即在該事務所領到第一期貨款之情，業據歐文貴於前開刑事案件中證陳綦
      詳（見該卷九十一年八月二十二日訊問筆錄），而該協議書記載甲方為「台強
      營造有限公司（即上訴人）、兆陽營造有限公司」等字，有該協議書乙份存卷
      可憑（原審卷一○八頁）。而該貨款係由上訴人所委任之單文程律師事務所職
      員楊尚學，於九十年十一月二十七日簽發面額二十二萬八千元之支票以為支付
      一情，上訴人亦不爭執該支票係支付系爭工程款無誤。且該支票經被上訴人提
      示後，業經於同年十二月四日兌現之情，亦有交通銀行高雄分行九十一年（九
      一）交高字第九一○五八○一○三五號函暨附件在卷可稽（原審卷一四二至一
      四五頁）。是被上訴人主張上訴人已支付部分貨款等語，自堪信實。
    (5)上訴人雖抗辯：楊尚學是幫兆陽公司支付者云云，而楊尚學於原審雖證稱：因
      上訴人公司委任渠事務所監督蘇志忠付款情形，故伊在九十年十一月二十九日
      是有交付一張支票予歐文貴，然該支票係蘇志忠要伊轉交的，與上訴人公司並
      無關係等語（原審卷一三五頁），惟楊尚學於同日先前在庭係稱：伊亦從未以
      其個人名義開支票予被上訴人，縱使有開支票亦係用事務所名義而非其個人名
      義，當時渠事務所僅接受上訴人公司之委任，並未接受蘇志忠之委任，故蘇志
      忠跟廠商談時，事務所並未介入等語（原審卷一三四、一三五頁），已明顯不
      符。且單文程律師事務所既係受上訴人委託代為處理因蘇志忠或兆陽公司行為
      所產生之債權債務關係，單文程律師又擔任上訴人追訴蘇志忠刑事責任之自訴
      代理人（此亦有前開刑事卷足憑），是依諸常理，其事務所當無再受蘇志忠委
      任處理事務之理，甚至以楊尚學個人名義簽發票據交予被上訴人收執之必要，
      足認楊尚學所稱該支票係蘇志忠要伊轉交的，與上訴人無關云云，並非真實，
      上訴人該部分抗辯亦無足取。
    (6)至上訴人雖提出其與兆陽公司及蘇志忠於九十年十月二十四日簽訂之協議書乙
      份，用以證明系爭鋼筋乃兆陽公司向被上訴人所購買，且雙方約定兆陽公司所
      積欠第三人之工程款，若有債權人向上訴人訴訟求償時，上訴人得逕以存於雙
      方約定之台灣銀行博愛分行帳戶內之款項代兆陽公司清償。另證人單文程亦到
      庭證稱：依協議書內容（指前開上訴人與兆陽公司及蘇志忠於九十年十月二十
      四日簽訂之協議書），蘇志忠要將付給廠商之工程款拿到事務所，我們再開事
      務所或我或員工個人名義的票做為付款憑證等語（見同上言詞辯論筆錄），惟
      縱令認上開協議書為真，而單文程律師事務所亦係依上開協議書之約定，始簽
      發楊尚學個人名義之支票交予被上訴人，惟此亦屬上訴人與兆陽公司、蘇志忠
      內部之協議，外人本無從得知，參以上訴人復未舉證證明被上訴人早已知悉此
      協議，是亦難據此協議或訴外人單文程之證詞即為被上訴人明知或可得知蘇志
      忠就系爭鋼筋買賣並無代理權之不利之認定。
    (7)綜上，上訴人辯稱被上訴人就不知蘇志忠非其代理人乙事有重大過失，且被上
      訴人係於向蘇志忠請款未果，始轉而上訴人請款，益證應給付被上訴人價金之
      義務人為兆陽公司等語，尚無可採。
四、綜上所述，被上訴人依表現代理之法律關係請求上訴人給付兆陽公司尚欠之價金
    七十二萬六千元及其利息，即屬有據，應予准許。原審為被上訴人勝訴之判決，
    並依聲請為假執行之宣告，並無不合。上訴意旨指摘原判決不當，求予廢棄改判
    ，為無理由，應駁回其上訴。
五、據上論斷，本件上訴為無理由，依民事訴訟法第四百四十九條第一項、第七十八
    條，判決如主文。
中      華      民      國    九十二    年      七      月    十七      日
                                      臺灣高等法院高雄分院民事第二庭
~B1審判長法官  簡色嬌
~B2法      官  沈建興
~B3法      官  陳真真
右為正本係照原本作成。
本件不得上訴。
中      華      民      國    九十二    年      七      月    廿一     日
~B法院書記官  高惠珠


司法院資訊處製作；財團法人民間司法改革基金會備份。
